臺灣臺北地方法院刑事判決　　　　　　　92年度易字第1603號
公　訴　人　臺灣臺北地方法院檢察署檢察官
被　　　告　乙○○
上列被告因背信等案件，經檢察官提起公訴（九十一年度偵緝字
第一○○七號），本院判決如下：
    主      文
乙○○連續行使偽造私文書，足以生損害於他人，處有期徒刑壹
年拾月，緩刑伍年。
被訴詐欺部分無罪。
    事      實
一、乙○○（原名張戊志，於民國八十七年二月二十三日更名為
    張宏杰，九十三年六月十七日復更名為乙○○）前於寶來證
    券股份有限公司（下稱寶來證券公司）西門分公司（設於臺
    北市○○區○○路六十九號三樓）擔任營業員，自八十年間
    起接受其客戶甲○○之委託進行股票買賣交易，係屬為他人
    處理事務之人。緣甲○○因股票交易金額較大，為免僅使用
    單一帳戶遭課徵較高之股票交易稅款，故除使用嫂嫂王鄧素
    英於寶來公司西門分公司所開立之委託買賣有價證券帳戶（
    帳號為00000000000號）進行交易外，並透過乙
    ○○獲得乙○○胞弟張耕國之同意，同時使用張耕國於前揭
    西門分公司所開立之委託買賣有價證券帳戶（帳號為000
    00000000號）從事進出買賣，其方式係由乙○○依
    甲○○指定之股票種類及股數，使用前開二個帳戶交易進出
    ，於委託賣出股票之情形，其交易所得係匯入王鄧素英及張
    耕國分別於寶來證券公司西門分公司指定之國泰世華銀行臺
    北分行所開立之活期儲蓄存款交割帳戶（帳號分別為000
    000000000號、000000000000號），
    王鄧素英帳戶之存摺及印鑑係由甲○○自行保管，張耕國帳
    戶之存摺及印鑑則交由乙○○保管。詎乙○○竟意圖為自己
    不法之利益，並基於行使偽造私文書之概括犯意，明知甲○
    ○未同意其擅自處分股票，仍於八十五年一月至三月間在寶
    來公司西門分公司之營業處所內，於寶來公司賣出委託書上
    虛偽填載帳號、股票名稱、數量等資料，而偽造甲○○委託
    賣出股票之委託書多紙，進而連續使用前揭張耕國之帳戶，
    將甲○○於八十四年十月間至八十五年一月間陸續買進之「
    中石化」股票三十萬股、「新纖」五萬股、「皇帝龍」十六
    萬股、「開發」二萬股等股票全數賣出，俟交易所得款項匯
    入張耕國前揭交割帳戶後，旋意圖為自己不法之所有，基於
    詐欺取財及行使偽造私文書之概括犯意，前往國泰世華銀行
    ，連續填寫取款憑條多紙並於其上蓋用張耕國之印章，而偽
    造該取款憑條私文書，多次持向銀行行員行使，致使該行行
    員陷於錯誤，誤認乙○○係有權提款之人而將款項如數交付
    ，總計乙○○因而詐得新臺幣（下同）七百六十萬元，其前
    開違背任務擅自盜賣股票並詐得賣出款項之行為，足以生損
    害於甲○○之財產及國泰世華銀行對於帳戶管理之正確性。
    嗣甲○○欲賣出上開股票時察覺有異，始悉上情。
二、案經甲○○訴由臺灣臺北地方法院檢察署檢察官偵查起訴。
    理      由
壹、有罪部分：
一、訊據被告乙○○對於上開盜賣股票及取得價金之事實坦承不
    諱，核與告訴人甲○○指證情節相符，並據被告之弟張耕國
    證稱其同意將證券交易帳戶交予被告使用等語無訛（見九十
    一年度偵字第一六一四號卷第九五頁反面），而被告確曾於
    八十五年一月至三月間，將告訴人於八十四年十月間至八十
    五年一月間陸續買進之「中石化」、「新纖」、「皇帝龍」
    、「開發」等股票賣出等情，亦有寶來證券公司融資買進報
    告書十紙（見同上偵卷第二七至三一頁），及被告於八十五
    年六月三日與告訴人就其坦承盜賣股票時所書立之自白書一
    紙、被告為清償之故而陸續簽發之本票、支票、退票理由單
    多紙、被告於九十一年十一月二十六日與告訴人就欠款金額
    結算之會算切結書一紙在卷可稽（分見九十一年度偵字第一
    六一四號卷第三二至八一頁、九十一年度偵緝字第一○○七
    號卷第四八頁）。此外，復有寶來證券公司九十二年九月十
    二日（九二）寶經西門字第○九五六七號函所檢附之王鄧素
    英、張耕國於該公司西門分公司開立委託買賣有價證券帳戶
    之開戶文件、九十四年一月五日（九四）寶經西門字第○一
    六○號函所檢附之賣出委託書、同年三月八日（九四）寶經
    西門字第○一九二一號函，及國泰世華銀行九十四年三月二
    十九日（九四）國世銀消控字第○三七一號函所檢附之王鄧
    素英000000000000帳號、張耕國000000
    000000號帳號活期儲蓄存款帳戶交易明細資料附卷可
    考（見本院卷(一)第十五至十九頁、第九九、一○三頁、本院
    卷(二)第十七頁、第二十至二六頁）。被告受告訴人之託處理
    買賣股票事宜，理應依告訴人之指示行事，竟違背其任務，
    未得告訴人之同意盜賣其股票，進而填寫取款憑條提領出售
    股票所得，使國泰世華銀行行員陷於錯誤而交付款項，自足
    以生損害於甲○○之財產及國泰世華銀行對於帳戶管理之正
    確性。本件事證明確，被告犯行堪以認定。
二、按被告為證券公司營業員，其受告訴人之託進行股票交易買
    賣，自屬為他人處理事務之人，其意圖為自己不法之利益，
    違背其任務，未得告訴人之同意，偽造告訴人委託賣出股票
    之不實委託書多紙後提出行使，擅自將其股票盜賣，進而填
    寫偽造取款憑條，持向銀行行員行使，致使銀行行員陷於錯
    誤而將帳戶內之股票交割款項如數交付，核被告所為，係犯
    刑法第三百四十二條第一項之背信罪、第二百十六條、第二
    百十條之行使偽造私文書罪、第三百三十九條第一項之詐欺
    取財罪。被告偽造股票賣出委託書及銀行取款憑條之私文書
    後復持以行使，其偽造私文書之低度行為均為高度之行使行
    為所吸收，皆不另論罪。被告先後多次行使偽造委託書及取
    款憑條私文書之犯行，時間緊接，方法相同，觸犯構成要件
    相同之罪名，均係基於概括犯意而為，各依連續犯規定論以
    一罪，並依法加重其刑。被告違背其任務盜賣股票，進而將
    交易所得款項提領一空，其所犯上開三罪間，有方法結果之
    牽連關係，應從一法定刑最重之連續行使偽造私文書罪處斷
    。起訴書關於被告本件犯行雖僅略載為被告「利用接受顧客
    甲○○委託操作股票買賣之機會，未經同意，擅自盜賣甲○
    ○所有之上市公司股票，並將出售股票款項七百六十萬元，
    挪為他用中飽私囊，致生損害於甲○○」等語，因認被告所
    為係犯刑法第三百四十二條第一項之背信罪（嗣經公訴人更
    正為刑法第三百三十五條第一項侵占罪，詳如後述），惟被
    告係以偽造股票賣出委託書之方式盜賣股票，俟交易所得匯
    入張耕國交割帳戶後，再以偽造取款憑條之方式將款項提出
    花用，此部分涉犯之行使偽造文書罪與詐欺取財罪雖未據檢
    察官起訴，惟與已經起訴之背信罪間有牽連犯之裁判上一罪
    關係，已如前述，依刑事訴訟法第二百六十七條規定，該部
    分自為起訴效力所及，而為本院所得一併審理。至於公訴人
    雖認被告所犯應為刑法第三百三十五條第一項之侵占罪而將
    原起訴之背信罪予以更正（見九十二年九月十五日補充理由
    書及本院同年九月二十五日準備程序筆錄，本院卷(一)第十二
    、二六頁），惟被告所屬之寶來證券公司及各分公司從未允
    許營業員以自己或他人名義辦理客戶買賣股票（即所謂「代
    客操作」行為），該行為亦為當時之證券商負責人與業務人
    員管理規則所禁止等情，有寶來證券公司九十二年十月八日
    （九二）寶法字第一○五六六號函一紙在卷可稽（見本院卷
    (一)第三三頁），核與告訴人及被告陳稱平日係由告訴人指定
    股票種類及股數後，指示被告下單買賣等語相符（見本院卷
    (二)第五一至五二頁），公訴意旨認告訴人有委託被告操作買
    賣股票云云，尚有誤解；而被告係擅自出賣告訴人所使用之
    張耕國帳戶內之股票後，再持保管中之張耕國印章填寫取款
    憑條，將已存入銀行之賣出款項提領花用，亦據被告供明在
    卷（見本院卷(二)第十一頁反面、第五二頁反面），是本件盜
    賣股票所得款項既已存入國泰世華銀行之帳戶內而為該銀行
    所持有，依被告平日業務內容及本件盜賣事實經過，亦未經
    手持有該款項，自不合於刑法第三百三十五條或第三百三十
    六條第二項普通侵占或業務侵占罪之要件，惟仍屬為自己不
    法利益之違背任務行為，自應回歸違背任務之一般刑罰規定
    ，即依刑法第三百四十二條之背信罪論處。公訴人雖將本件
    被告所犯法條更正為侵占罪，惟其基本事實尚屬同一，並經
    本院將該罪名當庭告知被告俾其得以行使訴訟防禦之權利（
    見本院卷(二)第四九頁反面），本院自應予以審理，並變更其
    起訴法條。爰審酌被告受告訴人之託買賣交易股票，竟意圖
    為自己不法之利益，違背其任務將股票盜賣並提領款項之犯
    罪動機、目的、手段，其盜賣股票之金額達七百六十萬元，
    對於告訴人所生損害顯然非輕，惟犯後坦承犯行、態度良好
    等一切情狀，量處如主文第一項所示之刑。
三、查被告前未曾受任何刑之宣告，有臺灣高等法院被告全國前
    案紀錄表在卷可稽，足見素行並無不佳，且其於事發後已與
    告訴人就賠償方式達成協議，其間陸續還款迄今尚餘二百餘
    萬元，現仍持續還款等情，除據被告及告訴人陳明在卷外，
    並有世華聯合商業銀行八十五年六月三日、六月十七日匯出
    匯款憑條、中國信託商業銀行八十五年六月四日匯款回條、
    合作金庫八十五年六月十四日匯款回條聯、臺灣中小企業銀
    行八十五年七月二十三日存款憑條、合作金庫銀行八十五年
    十一月二十五日匯款回條聯、世華聯合商業銀行八十五年七
    月十日、十一月一日匯出匯款回條、陽信商業銀行九十二年
    一月十四日匯款收執聯、大眾銀行九十二年二月二十一日回
    條，及被告於九十一年十一月二十六日書立之會算切結書在
    卷可稽（見九十一年度偵緝字第一○○七號卷第三七至四十
    頁、第四八頁、第六二頁），告訴人復當庭表示願意原諒被
    告等語（見本院卷(二)第五五頁）。本院斟酌上情，認被告經
    此偵審教訓，應已知所警惕而無再犯之虞，另慮及被告現有
    正當工作且每月均將部分所得償還告訴人，因認前開所宣告
    之刑，以暫不執行為適當，爰予宣告緩刑五年，以啟自新。
四、末查被告本件行為時係寶來證券公司之營業員，其未據客戶
    委託即擅自買賣客戶之有價證券，並對客戶有隱瞞之行為，
    雖尚違反當時之證券商負責人與業務人員管理規則第十六條
    第二項第十款、第十三款之規定，而涉犯當時之證券交易法
    第一百七十七條第三款之罪，惟被告違反上開證券商負責人
    與業務人員管理規則之禁止命令後，證券交易法第一百七十
    七條第三款原規定之刑事罰則，業經立法院於八十九年六月
    三十日通過廢止，同年七月十九日經總統公布，同年月二十
    一日生效施行，則被告所為縱有觸犯證券交易法第一百七十
    七條第三款之罪，因法律修正結果已廢止該行為之刑罰，本
    應諭知免訴之判決，惟該部分與前開有罪部分有裁判上一罪
    之想像競合犯關係，爰不另為免訴之諭知。
貳、無罪部分：
一、公訴意旨另以：被告於八十六年間，明知已無清償能力，竟
    意圖為自己不法之所有，佯稱投資木材生意能獲鉅利，可同
    時清償前揭挪用款項，致告訴人陷於錯誤而貸予八十萬元，
    嗣經催討無著，因認被告另涉犯刑法第三百三十九條第一項
    之詐欺取財罪嫌云云。
二、按犯罪事實應依證據認定之，無證據不得認定犯罪事實，刑
    事訴訟法第一百五十四條第二項定有明文；又不能證明被告
    犯罪者，應諭知無罪之判決，同法第三百零一條第一項亦有
    明定。次按認定犯罪事實所憑之證據，雖不以直接證據為限
    ，間接證據亦包括在內；然而無論直接或間接證據，其為訴
    訟上之證明，須於通常一般之人均不致有所懷疑，而得確信
    其為真實之程度者，始得據為有罪之認定，倘其證明尚未達
    到此一程度，而有合理之懷疑存在時，即應為有利於被告之
    認定，更不必有何有利之證據，最高法院三十年上字第八一
    六號判例、七十六年臺上字第四九八六號判例參照。
三、公訴意旨認被告張峻華涉有竊盜罪嫌，無非係以告訴人之指
    訴及被告所立自白書為其論據。訊據被告固坦承曾向告訴人
    借款八十萬元，惟堅決否認有何詐欺犯行，辯稱：伊當時欲
    向花旗銀行申辦貸款五百餘萬元，唯恐無力清償該行之信用
    卡卡款以致影響信用及貸款核撥，始於八十五年間向告訴人
    借款八十萬元用以清償信用卡款，俟核貸金額順利撥下後即
    將其中一百四十萬元匯至告訴人帳戶，用以清償盜賣股票之
    欠款，非如告訴人所指係藉言投資木材生意云云而借款，且
    借款時間為八十五年間而非告訴人所稱之八十六年等語。
四、經查：
  (一)告訴人雖指稱被告係於八十六年間對伊佯稱欲投資木材生意
    ，嗣獲利後即可償還先前盜賣股票之欠款，而向其詐借現金
    八十萬元云云，惟雙方借款當時並未簽立借據或何等書據，
    借款時間現已無法確定，亦無法確認查知出借時提領之帳戶
    為何等情，為告訴人所自承（見本院卷(一)，第八五頁、本院
    卷(二)第五一、五三頁），則告訴人指稱之借款時間為何並無
    其他客觀事證可資佐憑，其此部分指述能否確定，或是否有
    因時間久遠而記憶不復清晰之情形，已非全然無疑。
  (二)查被告曾向美商花旗銀行申辦信用卡（大來卡）及消費性房
    屋抵押借款，有美商花旗銀行臺北分行九十二年十二月三十
    一日（九二）政查字第一九五三號函所檢附之被告信用卡八
    十四年至八十六年間之帳單及消費性房屋抵押借款相關申請
    審查文件、契約書等在卷可稽（見外放資料）。依該房屋抵
    押借款文件資料以觀，被告係於八十五年六月二十七日向該
    行提出貸款申請，經該行人員徵信審查後，同意於同年七月
    五日對保簽約貸予五百六十萬元，並委託該行將其中四百零
    二萬餘元電匯至被告臺灣企銀大稻埕分行之帳戶，其餘一百
    五十六餘萬元匯入被告於花旗銀行高雄分行之帳戶內（見花
    旗銀行所檢送之貸款申請書、消費性房屋抵押借款暨擔保透
    支約定書、房屋抵押借款撥款申請暨委託書）；另依花旗銀
    行所檢送之被告大來信用卡八十四年三月至八十六年三月之
    帳單，被告自八十四年八月間起逐月均有以信用卡預支現金
    之情形，足見其資金往來有吃緊現象，惟於八十五年六月向
    該行申辦貸款之前仍均能清償卡款，迄八十六年間始出現逾
    期未繳及遭強制停卡之紀錄，另觀花旗銀行徵信人員亦於申
    請表格文件上記載「B為本行大來卡及金卡客戶，繳款正常
    」等徵信文字自明（均見外放資料），並有財團法人金融聯
    合徵信中心九十二年十月三十一日（九二）金徵（業）字第
    一○九八八號函所檢附之被告授信、票信、信用卡等信用資
    料在卷可稽（見本院卷(一)第四一頁以下）。核與被告所辯其
    唯恐無力信用卡卡款未繳影響貸款核撥，始向告訴人借款清
    償卡款等語，並無不合。又告訴人雖陳稱已不記得被告是否
    有一次清償上百萬元之紀錄（見本院卷(一)第五三頁），惟被
    告確曾於八十五年七月二十三日匯款一百四十萬元至告訴人
    臺灣中小企業銀行00000000000號帳戶內，有該
    行八十五年七月二十三日存款憑條一紙在卷可稽（見九十一
    年度偵緝字第一○○七號卷第三九頁），依還款時間與被告
    向花旗銀行申辦貸款之時間極為密接之情，亦堪認被告辯稱
    向告訴人借款後，曾將核貸金額中之一百四十萬元用以清償
    盜賣欠款等語，並非全然無據。
  (三)公訴人雖聲請調取告訴人甲○○，及其配偶張杏蘭、女兒王
    柔棨、嫂嫂王鄧素英、母親王黃琴、父親王緒煙於交易往來
    銀行之帳戶往來明細，以證明告訴人係以何種方式借予被告
    八十萬元，並聲請傳喚王鄧素英作證（見本院卷(一)第九二頁
    之九十三年五月三十一日補充理由書）。惟告訴人之嫂王鄧
    素英僅提供帳戶供告訴人買賣股票，買賣過程均僅由告訴人
    接洽，王鄧素英並不清楚等情，業據告訴人陳明在卷（見九
    十一年度偵字第一六一四號卷第九頁），且借款當時並無書
    面憑據，本件案發至今時間已屬久遠，告訴人對於被告借款
    八十萬元及擅自盜賣股票後陸續清償之細節均已無法為具體
    之指陳，且該八十萬元現金究係一次自單一銀行帳戶提領，
    或係分別自不同帳戶提領亦屬不明，縱經調取告訴人及其配
    偶、親屬之帳戶往來明細資料，亦難僅憑交易明細之紀錄確
    認本件借款之時間點為何；是公訴人所指被告詐借款項之犯
    行，僅有告訴人單方指訴可憑，依前揭被告貸款及信用卡資
    料之客觀事證，亦足以佐證被告所辯情節非虛，尚無從認定
    被告確有公訴意旨此部分所指詐欺犯行，上開證據調查之聲
    請亦無必要，併予敘明。此外，本件復查無其他積極證據，
    足資證明被告確有公訴人所指之詐欺取財犯行，自屬不能證
    明被告犯罪，應就此部分為無罪之諭知。
據上論斷，應依刑事訴訟法第二百九十九條第一項前段、第三百
條、第三百零一條第一項，刑法第五十六條、第三百四十二條第
一項、第二百十六條、第二百十條、第三百三十九條第一項、第
五十五條、第七十四條第一款，罰金罰鍰提高標準條例第一條前
段，判決如主文。
本案經檢察官詹喬偉到庭執行職務
中　　華　　民　　國　　94　　年　　8 　　月　　18　　日
             　　 刑事第十一庭  審判長法　官　劉方慈
　　　　　　　　　　　　　　　　      法　官　陳正昇
                                      法　官　林庚棟
以上正本證明與原本無異。
如不服本判決，應於判決送達後十日內，向本院提出上訴狀。
                                      書記官  殷玉芬
中　　華　　民　　國　　94　　年　　8 　　月　　22　　日
附錄本案論罪科刑法條全文
中華民國刑法第三百四十二條：
為他人處理事務，意圖為自己或第三人不法之利益，或損害本人
之利益，而為違背其任務之行為，致生損害於本人之財產或其他
利益者，處五年以下有期徒刑、拘役或科或併科一千元以下罰金
。
前項之未遂犯罰之。
中華民國刑法第二百十條：
偽造、變造私文書，足以生損害於公眾或他人者，處五年以下有
期徒刑。
中華民國刑法第二百十六條：
行使第二百十條至第二百十五條之文書者，依偽造、變造文書或
登載不實事項或使登載不實事項之規定處斷。
中華民國刑法第三百三十九條：
意圖為自己或第三人不法之所有，以詐術使人將本人或第三人之
物交付者，處五年以下有期徒刑、拘役或科或併科一千元以下罰
金。
以前項方法得財產上不法之利益或使第三人得之者，亦同。
前二項之未遂犯罰之。
